【裁判字號】    89,上易,800
【裁判日期】    890510
【裁判案由】    重利
【裁判全文】
臺灣高等法院臺中分院刑事判決          民國八十九年度上易字第八○○號
    上  訴  人
    即  被  告  乙○○
                丙○○
    共      同
    選任辯護人  黃精良律師
右上訴人等因重利案件，不服台灣彰化地方法院中華民國八十九年一月四日第一審判
決（民國八十八年度易字第一二三二號，起訴案號：台灣彰化地方法院檢察署民國八
十八年度偵字第三五四五、七八二二號），提起上訴，本院判決如左：
    主      文
上訴駁回。
    事      實
一、丙○○於民國（下同）八十七年六月間受丁○○之託，辦理第二順位抵押借款，
    經向金融機關洽辦未成，自代書業者處獲知乙○○備有資金欲貸放以牟取與原本
    顯不相當之重利。丙○○遂與乙○○基於犯意聯絡與行為分擔，由丙○○約同需
    款孔急之鄭玉鈴與貸款人（俗稱金主）之乙○○於同年九月十四日在彰化縣彰化
    市○○里○○路二一五號十三樓之三洽談借貸事宜，雙方約定借貸款項新台幣（
    下同）二十五萬元，由丁○○簽發面額二十五萬元之本票交乙○○收執，並提供
    坐落彰化縣彰化市○○段南郭小段一九二之十一地號土地應有部分一萬分之八三
    及其上建號一○一六○號即門牌號碼彰化市○○路三一五號十三樓之三之建物設
    定最高限額四十萬元之抵押權登記予乙○○，期間為六個月，利息五萬元（原約
    定五萬四千元，經丁○○懇求後改為五萬元），丁○○並應負擔代書費八千元及
    乙○○所要求之介紹傭金一萬五千元。雙方約定合意後，於同年九月十八日由丙○○帶同丁○○至乙○○坐落彰化縣彰化市○○里○○路四十號住處，由乙○○
    先行扣除利息及上開名目之款項計七萬三千元，交付面額十七萬七千元如附表所
    示之支票一紙予丁○○，由丁○○向第七商業銀行彰新分行提領現金。事成後，
    乙○○交付七千元之報酬予丙○○，丙○○再自丁○○收受二萬七千元之介紹傭
    金，丁○○實收十五萬元。嗣因屆期續借事宜，乙○○表示應再給付介紹傭金及
    應付違約金，雙方就細節事宜洽談不妥，鄭玉鈴心有不甘，乃報警處理。
二、案經丁○○訴由彰化縣警察局報請台灣彰化地方法院檢察署檢察官偵查起訴。
        理  由
一、訊據上訴人即被告乙○○固坦承於前開時、地經上訴人即被告丙○○之引介借予
    告訴人丁○○二十五萬元，因扣除利息及相關費用，實交十七萬七千元，惟矢口
    否認有重利之犯行，辯稱：伊純係幫助告訴人，並無謀取重利之意思云云。上訴
    人即被告丙○○則承認有引介告訴人丁○○向被告乙○○借款，及事成後，自被
    告乙○○與告訴人處分別獲取七千元及二萬七千元之報酬，惟辯稱：被告乙○○
    與告訴人丁○○雙方洽談借貸之條款，伊並不過問，且不知情云云。
二、第查告訴人經上訴人即被告丙○○之引介，向上訴人即被告乙○○借款二十五萬
    元，半年為期，告訴人須給付被告乙○○五萬元之利息及二萬三千元之傭金（含
    代書費），並給付上訴人即被告丙○○二萬七千元之傭金，實際所借得之金額僅
    十五萬元等情，已據上訴人即被告乙○○、丙○○供承在卷，並據告訴人丁○○
    指訴明確，復有借據影本、如附表所示之支票一紙附卷可憑。本案縱僅依二十五
    萬元扣取五萬元之半年利息計算，則其年息已高達百分之四十，如再包括上訴人
    即被告二人收取之傭金（不含代書費八千元），則上訴人即被告等牟取之利潤亦
    逾年息百分之七十，則上訴人即被告乙○○顯乘告訴人急迫需款之際，藉借貸為
    手段，牟取不相當之重利，至為灼然。再查上訴人即被告丙○○自代書業者處探
    知同案上訴人即被告乙○○備資欲貸放牟利，即引介丁○○向乙○○借款，並帶
    同上訴人即被告乙○○至告訴人處查估建物之價值，亦在借據上簽名立證，復領
    同告訴人至上訴人即被告乙○○住處收取面額十七萬七千元之支票，再至銀行提
    示，嗣向上訴人即被告乙○○、及告訴人雙方各收取七千元及二萬七千元之傭金
    等情，已據其供認在卷，並經告訴人丁○○及證人即代書業何崇照證述無訛，衡
    之上開情節，上訴人即被告丙○○諉稱不知情，顯與社會事實經驗相悖離，不足
    採信。則上訴人即被告乙○○與丙○○應係出於犯意聯絡，由上訴人即被告乙○○備置資金，而由另上訴人即被告丙○○招致需款孔急之告訴人前來借款，以共
    同牟取利潤，始符事理。本件事證已臻明確，上訴人即被告等犯行，堪予認定。
三、核上訴人即被告等所為，係犯第三百四十四條之重利罪。上訴人即被告乙○○與
    丙○○間有犯意之聯絡及行為之分擔，均為共同正犯。原審因依上開法條同法第
    二十八條、第四十一條、第四十二條第二項，罰金罰鍰提高標準條例第一條前段
    、第二條。爰審酌上訴人即被告等之品行、犯罪動機、方法、目的、手段、所生
    危害、及以犯罪為營利之手段，有併科罰金之必要及其他犯罪情節，並犯後之態
    度等一切情狀，各量處有期徒刑陸月併科罰金一萬元，並諭知有期徒刑如易科罰
    金，及罰金如易服勞役之折算標準，以示懲處。認事用法及量刑均無不當，上訴
    人等上訴意旨任意指摘原判決不當及量刑過重云云，為無理由，應予駁回。
四、據上論斷，應依刑事訴訟法第三百六十八條，判決如主文。
本案經檢察官甲○○到庭執行職務。
中      華      民      國    八十九     年      五       月     十     日
                                  臺灣高等法院臺中分院刑事第六庭
                                        審判長法  官  李  文  雄
                                              法  官  沈  應  南
                                              法  官  陳  嘉  雄
右正本證明與原本無異。
不得上訴。
    書記官  王  麗  英
中      華      民      國    八十九     年      五       月    十一    日
                                                                        Ｆ
附表：
┌────┬────┬───┬───────┬───────┬────────┐
│ 發票日 │發 票 人│受款人│金額（新台幣）│  付  款  人  │ 票據號碼及帳號 │
├────┼────┼───┼───────┼───────┼────────┤
│八十七年│胡秋塗（│丁○○│壹拾柒萬柒仟元│彰化第二信用合│票號－ASO268898 │
│九月十八│乙○○之│      │              │作社儲蓄部    │                │
│日      │丈夫）  │      │              │（經第七商業銀│帳號－3526-40   │
│        │        │      │              │行合併改為第七│                │
│        │        │      │              │商業銀行彰新分│                │
│        │        │      │              │行）          │                │
└────┴────┴───┴───────┴───────┴────────┘
附錄論罪科刑法條：
刑法第三百四十四條：
乘他人急迫、輕率或無經驗，貸以金錢或其他物品，而取得與原本顯不相當之重利者
，處一年以下有期徒刑、拘役或科或併科一千元以下罰金。


司法院資訊處製作；財團法人民間司法改革基金會備份。
